【裁判字號】    98,易,2790
【裁判日期】    990311
【裁判案由】    詐欺
【裁判全文】
臺灣臺中地方法院刑事判決              98年度易字第2790號
公  訴  人  臺灣臺中地方法院檢察署檢察官
被      告  丁○○
上列被告因詐欺案件，經檢察官提起公訴（98年度偵字第 14197
號），本院判決如下：
    主    文
丁○○無罪。
    理    由
一、公訴意旨略以：被告丁○○可預見金融機構帳戶係個人理財
    之重要工具，關係個人財產、信用之表徵，如交予他人使用
    ，有被供作財產犯罪用途之可能。竟基於幫助詐欺取財之不
    確定故意，於民國98年 2月14日或之前某日，在不詳地點，
    將其向渣打國際商業銀行股份有限公司苑裡分行（下稱渣打
    銀行苑裡分行）申設之帳號 00000000000號帳戶（下稱系爭
    帳戶）存摺、金融卡（含密碼），交付真實姓名年籍不詳之
    成年人。該成年人取得系爭帳戶存摺、金融卡（含密碼）後
    ，即與詐欺取財集團成員，共同意圖為自己或他人不法之所
    有，於98年2月14日0時54分許，撥打電話予被害人戊○○，
    佯稱被害人於網路購物，因付款方式有誤，遭設定為按月扣
    款，如不依指示操作ATM更正，有遭重覆扣款之虞，使被害
    人陷於錯誤，依對方指示操作ATM，轉匯款新臺幣(下同)100
    0元、1000元、7萬5000元至被告所有之系爭帳戶。因認被告
    涉犯刑法第30條第1項前段、第339條第1項之幫助詐欺取財
    罪嫌等語。
二、按犯罪事實應依證據認定之，無證據不得認定犯罪事實；又
    不能證明被告犯罪或其行為不罰者，應諭知無罪之判決，刑
    事訴訟法第154條第2項、第301條第1項分別定有明文。次按
    事實之認定，應憑證據，如未能發現相當證據，或證據不足
    以證明，自不能以推測或擬制之方法，以為裁判基礎；而認
    定不利於被告之事實，須依積極證據，苟積極證據不足為不
    利於被告事實之認定時，即應為有利於被告之認定，更不必
    有何有利之證據；所謂認定犯罪事實之積極證據，雖不以直
    接證據為限，間接證據亦包括在內，然而無論直接或間接證
    據，其為訴訟上之證明，須於通常一般之人均不致有所懷疑
    ，而得確信其為真實之程度者，始得據為有罪之認定，倘其
    證明尚未達到此一程度，而有合理之懷疑存在時，自不能以
    推測或擬制之方法，以為有罪裁判之基礎（最高法院30年度
    上字第 816號、40年度臺上字第86號、76年度臺上字第4986
    號判例意旨參照）。又刑事訴訟法第161條第1項規定：檢察
    官就被告犯罪事實，應負舉證責任，並指出證明之方法。因
    此，檢察官對於起訴之犯罪事實，應負提出證據及說服之實
    質舉證責任。倘其所提出之證據，不足為被告有罪之積極證
    明，或其指出證明之方法，無從說服法院以形成被告有罪之
    心證，基於無罪推定之原則，自應為被告無罪判決之諭知（
    最高法院亦著有92年臺上字第128號判例參照）。
三、按被告以外之人於審判外之陳述雖不符刑事訴訟法第 159條
    之 1至之4等4條之規定，而經當事人於審判程序同意作為證
    據，法院審酌該言詞陳述或書面陳述作成時之情況，認為適
    當者，亦得為證據；當事人、代理人或辯護人於法院調查證
    據時，知有刑事訴訟法第159條第1項不得為證據之情形，而
    未於言詞辯論終結前聲明異議者，視為有前項之同意，同法
    第159條之5定有明文。本件以下引用之證人於審判外之言詞
    或書面陳述，性質上雖屬傳聞證據，惟公訴人、被告於本院
    準備程序時均未爭執其證據能力，同意作為證據，且經本院
    審理時予以提示並告以要旨，經公訴人、被告表示意見，均
    未於言詞辯論終結前聲明異議，本院審酌該等證據資料，核
    無證明力明顯過低之瑕疵，與本案待證事實間復具相當之關
    聯性，認以之作為證據為適當，依刑事訴訟法第159條之5規
    定，自有證據能力。
四、訊據被告丁○○固不否認系爭帳戶為其開立，惟堅決否認涉
    有幫助詐欺罪嫌，辯稱：系爭帳戶平日都由伊保管，會將金
    融卡跟存摺放在一起，因為伊有4本帳戶，所以本件將密碼
    寫在存簿後面，伊因將系爭帳戶存摺、金融卡放在車上，98
    年2月12日17時許，在中科友達公司停車場發現車窗掉下，
    本以為單純車窗壞掉，回宿舍放識別證時，發現少了系爭帳
    戶存摺、金融卡，在宿舍未找到，2月14日回清水家中再找
    未發現，於2月15日凌晨向渣打銀行苑裡分行客服中心掛失
    ，當時有將系爭帳戶存摺、金融卡不見之事轉告同事丙○○
    ；且伊於94年間曾遺失車子，放在車上之系爭帳戶之存摺、
    提款卡也同時不見，當時有重新向銀行申請補發，顯示伊確
    有將系爭存摺、提款卡放在車上之習慣，本件並未將系爭帳
    戶存摺、金融卡交付他人等語。本件公訴意旨認被告涉有本
    件幫助詐欺取財犯行，無非係以：(一)被害人戊○○於警詢、
    偵訊時指述遭詐騙集團施用詐術而將款項匯入被告開立之系
    爭帳戶、(二)系爭帳戶之開戶資料、交易明細表、被害人之AT
    M交易明細、(三)若非欲存款、提款，一般人鮮少將帳戶存摺
    、金融卡攜帶身上或任意放置車內，特別是在車窗受損，不
    具防閑功能時，更不會將存摺、金融卡放置其內，徒增失竊
    風險，被告所辯顯與常情有違；且詐欺集團以他人帳戶供作
    款項出入之帳戶，如未事先取得該帳戶所有人之同意使用，
    一旦帳戶所有人掛失，被害人匯入之款項即遭凍結無法提領
    ，帳戶所有人反可輕易辦理補發存簿、變更印鑑、密碼，將
    款項提領一空，詐騙集團豈可能冒此風險之理，足徵被告係
    基於幫助詐欺取財犯意，而將前揭帳戶金融卡、密碼提供詐
    欺取財集團成員使用等為其主要論據。
四、經查：
  (一)系爭帳戶係被告丁○○於93年9月2日開設，除經被告供明在
    卷，並有系爭帳戶之開戶基本資料附卷可稽（見警卷第12、
    13頁）。又證人即被害人戊○○於前揭時、地遭人施以詐術
    詐騙，致陷於錯誤，匯款至被告之系爭帳戶等情，業據證人
    戊○○於警詢、偵訊中證述，並有系爭帳戶交易明細表、自
    動櫃員機交易明細表在卷可稽，是被告所有之系爭帳戶確遭
    不詳姓名年籍人士作為詐欺取財使用。惟被告堅稱系爭帳戶
    存摺、金融卡係在車上遭竊，並未交付他人，則本案須審究
    者，即被告所有系爭帳戶資料，是否由被告交付予該不詳人
    士使用。
  (二)被告於警詢時供述：98年2月12日17時許，在中科友達公司
    停車場發現車窗掉下，當初以為單純車窗壞掉，回宿舍放識
    別證時，才發現少了存摺、提款卡，在宿舍尋找未發現，2
    月14日回清水家中再找未發現，於2月15日凌晨以電話向渣
    打銀行苑裡分行客服中心掛失等語（警卷第2頁）；於偵查
    中供述：當時在中科上班，車子的電動窗本來就壞掉，用貼
    布把它貼住，當天下班時，發現貼布掉下來，車窗壞掉，裡
    面也沒什麼貴重東西，就將車窗扶起來，再黏一黏，下班將
    車子開回宿舍，後來要將識別證放到車廂時，發現系爭帳戶
    存摺不見了，不曉得是放在車內置物箱，還是在宿舍裡，但
    在宿舍找不到，以為是放在家裡沒有帶出來等語（偵卷第8
    頁），嗣於本院則供稱：2月12日同事和伊下樓，有看到車
    窗掉下來，當時未查覺車內遺失物品，回到宿舍，將識別證
    放在車子置物箱，才發現存摺好像遺失等語（本院卷第13頁
    ），觀其前後所供發現帳戶資料失竊之情節悉相一致，並無
    重大歧異之瑕疵。且被告自93年9月1日起至98年6月11日止
    ，確均任職高僑自動化科技份有限公司（下稱高僑公司），
    有卷附被告提出之員工離職證明書1份可證，而依證人即被
    告於高僑公司之同事丙○○於本院結證：高僑公司在中科園
    區○○路，伊與被告經常到友達光電公司出差，有時會搭乘
    被告的車，被告車是舊車，墨綠色，廠牌未注意，十幾年老
    車，那時坐被告車，看到駕駛座車門，玻璃窗無法控制，被
    告以透明膠帶貼住，有時候以膠帶把玻璃跟車框的縫黏在一
    起，伊問被告為何這樣？被告答說：壞掉，膠帶黏久，黏性
    不高，玻璃又掉下一些來，車窗掉下來的情況是常常有的事
    情；我們去友達，車停在中科裡面台積電預定地的一個空地
    ，是友達規劃外包商的停車位置，在我們公司停車場、友達
    停車場都有看過被告車窗掉下；記得被告有一次，說東西放
    在車裡面被偷，好像是一年多前的事情，他說什麼東西被偷
    ，伊忘記了等語（見本院卷第56、57頁），復參之被告確於
    98 年2月15日凌晨12時25分許以電話語音掛失系爭帳戶金融
    卡，有渣打銀行苑裡分行99年2月23日渣打商銀苑裡字第099
    0010號函暨檢附之掛失紀錄單（見本院卷第46頁）可證，足
    見被告所辯系爭帳戶存摺、金融卡係因車窗損壞，在車上不
    見乙節，並非全然子虛。公訴意旨雖以被告所辯於車窗受損
    之情況下將系爭帳戶存摺、金融卡放置車內，徒增失竊風險
    ，有違常情等語，然被告所有之車牌號碼UX-9563號自小客
    車曾於94年9月16日發現失竊，其於同日並向臺中縣警察局
    清水分局三田派出所報請協尋，嗣該車於同年月20日13時許
    尋獲，此外，被告亦於94年9月19日曾向渣打銀行苑裡分行
    申請金融卡及辦理存摺之補發乙節，分別有臺中縣警察局清
    水分局99年1月4日中縣清警偵字第09800046242號函暨檢附
    之職務報告書、筆錄、贓物認領保管單、車輛失竊尋獲電腦
    輸入單、渣打銀行苑裡分行上開函件及傳真資料（本院卷第
    37-43、46-49頁）附卷可稽，雖則上開職務報告記載因94年
    當時具領情境難以回憶，且車內物品非採證標的，是該車尋
    獲時，系爭帳戶之存摺、金融卡有無置於車內，無法認定等
    語，惟參之被告於失車後3日即同月19日即向渣打銀行苑裡
    分行申請補發存摺、金融卡，時間上確屬緊密，衡情確實極
    可能係帳戶資料與車子一併遺失，乃為該次之補發申請，是
    被告所稱系爭帳戶資料曾置於車上而一併遺失之說詞，應屬
    可信，亦足徵被告確有將系爭帳戶存摺、提款卡一起放置車
    上之習慣，公訴意旨僅以被告之作法與常情不符，遽認其辯
    詞不可採，尚嫌速斷。
  (三)又被告於本院供稱其所有之清水郵局帳戶密碼為「390811」
    、兆豐銀行之帳戶密碼為「390822」（本院卷第58頁），復
    經本院當庭勘驗被告提出之郵局存摺、金融卡，以及兆豐國
    際商業銀行存摺、金融卡，被告所有之清水郵局存摺為95年
    12 月9日核發，儲金簿最後一頁左上角載有「390811」，另
    兆豐國際商業銀行存簿為96年6月27日核發，金融卡套內有
    96年8月4日交易明細表查詢餘額，背面下方亦載有「39082
    2」等情，有卷附之勘驗筆錄及存摺、交易明細影本可參，
    可徵被告所稱其有將密碼寫在金融卡、存簿後面而與提款卡
    併放之習慣，亦非虛妄。再參以個人金融帳戶如眾多，一般
    人若非有特殊強記之能力，又不將各該帳戶之密碼等隱私資
    料記錄，確實容易發生遺忘帳號、密碼而致帳戶遭封鎖之情
    形，準此，被告辯稱因使用之帳戶多本，所以本件將密碼寫
    在存簿後面，以防忘記等語，亦非全然不可能。公訴人論告
    書雖以被告前既曾遺失汽車及存摺，理應提防，又依證人丙○○所證被告曾向之借款，顯見被告經濟生活困難，對照系
    爭帳戶交易明細，被告於98年2月間並未經常性使用上開帳
    戶，若非有意將上開帳戶交付他人使用，豈有再度將事關個
    人財產權益之存摺、提款卡等均置於損壞之汽車內，復將密
    碼記於其上之理等語，惟按，將存摺、提款卡及密碼分開置
    放，以減低遭竊被不法使用之風險，固為一般人為求小心謹
    慎之作法，然並非所有人均係嚴謹處事者，亦有不拘生活細
    節，未慮及將存摺、提款卡及密碼置放一處風險之人。查被
    告於98年4月28日因本案涉訟而於警局製作筆錄至今，已逾
    10 個月，然被告於本院99年2月25日審理時當庭提出之個人
    郵局存摺、兆豐國際商銀存摺、交易明細資料上，竟仍記錄
    各該帳戶之提款密碼，業如前述，可知被告縱使已因帳戶資
    料外流而涉案後，仍未提高其對帳戶使用管理之注意程度，
    顯見其對於個人事務之管理極為輕忽，甚達輕率之程度。復
    以被告94年間失車迄本件系爭帳戶存摺、提款卡遺失之時，
    間隔已3年有餘，而以被告處事輕忽之態度，其再次將存摺
    、提款卡、密碼等同置車上，衡情並非全無可能，自不能僅
    以其對日常生活事務之處理異乎一般人之注意程度，及其經
    濟狀況欠佳，即遽為不利被告之認定。
五、綜上所述，本件被告所辯系爭帳戶存摺、提款卡係在車上遺
    失一節，非無可採。而公訴意旨以被告係交付上開帳戶予欺
    集團成員，所舉證據，尚無法證明被告確有幫助詐欺取財之
    不確定故意，是本件既存有合理懷疑，致本院無法形成被告
    有罪之確切心證，本院復查無其他積極證據足資證明被告有
    檢察官所指之上開犯行，被告犯罪即屬不能證明。
六、退回併辦：
    臺灣臺中地方法院檢察署檢察官98年度偵字第16320號併辦
    意旨略以：詐欺集團成員於取得被告之系爭帳戶存摺、提款
    卡後，共同意圖為自己或他人不法之所有，於98年2月14日
    20時7分許，撥打電話予被害人乙○○，佯稱乙○○於網路
    購物，因付款方式有誤，被設定為按月扣款，如不按對方指
    示操作ATM更正，有被重覆扣款之虞，使被乙○○陷於錯誤
    ，依對方指示操作ATM後，轉匯款1萬元至丁○○之渣打銀行
    苑裡分行帳號00000000000號帳戶，因認被告此部分亦涉犯
    刑法第30條第1項、第339條第1項之幫助詐欺取財罪嫌等語
    。然依前述，公訴人起訴部分經本院審認結果，認無法證明
    被告犯罪，而判決無罪，即與未經起訴之上開移送併案事實
    無裁判上一罪或實質上一罪或單純一罪關係，本院無從併予
    審理，應退回由檢察官另為適法處分，附此敘明。
據上論斷，應依刑事訴訟法第301條第1項，判決如主文。
本案經檢察官甲○○到庭執行職務。
中    華    民    國    99    年     3    月    11    日
                  刑事第七庭    審判長法  官  王邁揚
                                      法  官  陳  葳
                                      法  官  林美玲
以上正本證明與原本無異。
如不服本判決，應於送達後十日內向本院提出上訴狀（須敘述具
體理由並附繕本），上訴於臺灣高等法院臺中分院。
上訴書狀如未敘明理由，須於上訴期間屆滿後二十日內補提理由
書於本院。
                                      書記官  黃珮華
中    華    民    國    99    年     3    月    11    日

司法院資訊處製作；財團法人民間司法改革基金會備份。
